【裁判字號】    92,上訴,2703
【裁判日期】    920912
【裁判案由】    懲治走私條例等
【裁判全文】
臺灣高等法院刑事判決                          九十二年度上訴字第二七０三號
    上  訴  人  臺灣基隆地方法院檢察署檢察官
    被      告  甲○○
    選任辯護人  柯士斌律師
                葉民文律師
右上訴人因被告違反懲治走私條例等案件，不服臺灣基隆地方法院九十二年度訴字第
六八號，中華民國九十二年六月十一日第一審判決（起訴案號：臺灣基隆地方法院檢
察署九十年度偵字第四五六號），提起上訴，本院判決如左：
    主  文
上訴駁回。
    理  由
一、公訴意旨略以：被告甲○○明知其於民國八十九年六月二十二日，自財政部基隆
    關稅局（下稱「基隆關稅局」），以新臺幣（下同）十四萬八千一百元所標購而
    得之「亞瑟士」牌大陸鞋製品五千一百七十一雙（下稱「系爭鞋類」），係經基
    隆關稅局依法沒入之私運進口管制物品，得標人須於得標次日起二個月內，退運
    出口，且不得在國內銷售，乃被告竟意圖為自己不法之利益，先對外佯稱系爭鞋
    類業經其於八十九年七月間退運出口至香港，再以不詳方式運回臺灣，屬合法進
    口之運動球鞋，可以在臺灣地區對外銷售；再透過不知情之友人宋智鴻，將系爭
    鞋類中之四千五百雙，以每雙三百五十元之代價，售與經由不知情之李德昌居間
    介紹之告訴人永揚開發實業有限公司（負責人為楊建發，以下簡稱為永揚公司）
    ，嗣告訴人永揚公司於八十九年九月三十日，欲將前述大陸鞋製品報關出口至日
    本時，遭基隆關稅局以來源不明為由查扣在案，告訴人永揚公司至此始知受騙，
    因認被告涉犯懲治走私條例第三條第一項之銷售走私物品罪、刑法第三百三十九
    條第二項之詐欺得利罪嫌云云。
二、訊據被告甲○○固不否認系爭鞋類係伊於八十九年六月二十二日向基隆關稅局標
    購而得之事實，惟堅詞否認有何公訴人所指之犯行，辯稱：伊係將系爭鞋類銷售
    與宋智鴻，而非告訴人公司，且伊與告訴人公司之負責人楊建發於案發之前，要
    屬互不相識；又宋智鴻亦曾參與基隆關稅局之本次招標作業，是其就系爭鞋類不
    得在臺灣地區銷售乙節，早知之甚詳，此外，伊亦無隱匿系爭鞋類不得在臺灣地
    區販售之事實，自無公訴人所指之詐欺犯行；再者，伊在標購得系爭鞋類之後，
    確曾依規定將系爭鞋類退運出口，並委由香港亞洲財務資訊公司（下稱「香港亞
    洲公司」）為伊處理報關進口之事宜，嗣系爭鞋類因買方無法付清價金而由香港
    地區退運回臺灣，然伊將系爭鞋類銷售與宋智鴻之際，曾要求宋智鴻將系爭鞋類
    退運出口，是伊亦無銷售走私物品之犯行等語。
三、公訴人認被告涉犯本起犯行，則係以下列情詞為其論據：
  (1)告訴人永揚公司代表人楊建發之指述。
  (2)被告所出售之四千五百雙大陸鞋製品，確係被告自基隆關稅局標得之私運進口管
    制物品，且由被告委由宋智鴻為其覓得買主等情節，業經證人張銚鎰於偵查中證
    述在卷。
  (3)被告業經收取一百三十萬餘元價金之事實，亦據被告自承在卷。
  (4)系爭鞋類為被告向基隆關稅局標購而來之事實，業據被告陳述明確，並有基隆關
    稅局扣押逾期貨物放行通知單一份在卷可按（詳偵查卷第一三二頁），由此可見
    ，被告對系爭鞋類係屬大陸走私物品而不得在臺灣地區販售乙節，當屬知之甚捻
    ；乃被告竟將貨物在臺灣地區售與他人，則不論被告所辯「有要求證人宋智鴻將
    貨物復運出口」一詞之真偽如何，被告在國內銷售走私物品之行為要以完成。況
    且，「香港亞洲公司」為被告處理退運及報關進口事宜之「邵先生」究為何人？
    又其聯絡方式為何？而系爭鞋類合法復運進口及其取得之方式為何？凡此涉及國
    際貿易之重要事項，被告概稱不知，更提不出相關資料以供審認，由此可見，被
    告所做所為，均與國際貿易之常規大相悖離。被告既無從提供系爭鞋類合法進口
    之來源資料，復已知悉系爭鞋類係屬走私物品而不得在臺灣地區銷售，竟決意覓
    人代為出售，則其主觀上有詐騙之意圖，自屬昭然若揭之事實。
四、經查：
Ａ、被告被訴涉犯懲治走私條例第三條第一項之銷售私運管制物品進口罪嫌部分：
    (1)按「行為之處罰，以行為時之法律有明文規定者，為限」，此即刑法第一條所
      揭櫫之「罪刑法定主義」。申言之，行為人於「行為之時」，若法無處罰其行
      為之明文者，即應以行為人之行為不罰為由，逕對行為人為無罪之宣判；換言
      之，對行為人之論罪科刑，係以行為人「行為之時」，針對其行為之刑罰法律
      有效存在為其前提。次按懲治走私條例第三條第一項之銷售走私物品罪，係以
      行為人銷售同條例第二條第一項私運進口之管制物品為其犯罪構成要件。倘行
      為人所銷售者，並非懲治走私條例第二條第一項之所稱之「管制物品」，則不
      論行為人所銷售之客體為何，行為人之銷售行為，均非懲治走私條例第三條第
      一項所欲規範處罰之對象。
    (2)本案之「系爭鞋類」，雖查無被告所稱有依基隆關稅局指示，退運出口復合法
      報關進口之實據，然「系爭鞋類」係基隆關稅局依法為「沒入」處分之後，再
      依規定對外公開標售，嗣並經被告以最高標之金額標購而得之事實，迭據被告
      陳明在卷，並經證人廉匯源（基隆關稅局人員）、蕭聰宏（基隆關稅局人員）
      於原審調查時結證屬實（詳原審九十二年三月十日訊問筆錄），且有基隆關稅
      局扣押逾期貨物放行通知單乙件在卷可憑（詳偵查卷第一三二頁）。「系爭鞋
      類」既曾經國家（基隆關稅局）依法行使公權力為「沒入」處分在案，則不論
      「系爭鞋類」經國家為「沒入」處分之原因為何，亦不問被告曾否據基隆關稅
      局之指示，將「系爭鞋類」退運出口後再合法報關進口，「系爭鞋類」縱然確
      實曾屬他人違反懲治走私條例第二條第一項規定，私運進口之「管制物品」，
      惟自國家依法「沒入」「系爭鞋類」之時起，「系爭鞋類」已因國家公權力之
      行使，而失其「管制物品」之性質；此觀之國家立於出賣人之地位，「對外標
      售」業經「沒入」之「他人違反懲治走私條例第二條第一項所規定之私運進口
      之『管制物品』」，並無懲治走私條例第三條第一項所稱之「銷售」走私物品
      規定之適用即明。
    (3)「系爭鞋類」經國家為沒入處分之後，其所有權屬即歸國家所有，而失其「管
      制物品」之性質，已如前述；國家既係立於「出賣人」之地位，將自己之所有
      物，以標售之方式，售與有意「買受」之人民（在本案，即為「被告」），並
      進而與有意買受之人民達成買賣合意，則人民自得本於其與國家在私法上「買
      賣」之法律關係，取得「買賣標的物」（在本案，即為「系爭鞋類」）之所有
      權。雖基隆關稅局在對外標售「系爭鞋類」之初，曾於「系爭鞋類」之「看貨
      清單」上記載：「限得標人於得標次日起兩個月內退運出口，並以基隆港輸出
      為原則，由本局派員押運監視裝船，一切手續及費用均由得標人自行負責，否
      則視同放棄」等語，此有卷附之看貨清單可憑，並經原審當庭勘驗無訛，製有
      勘驗筆錄在卷可考，然按「所有人，於法令限制之範圍內，得自由使用、收益
      、處分其所有物，並排除他人之干涉」，民法第七百六十五條定有明文；查前
      揭看貨清單上固有「限得標人於得標次日起兩個月內退運出口」等語之記載，
      惟此一對人民所有權行使之限制，除無任何法源之依據以外，亦乏「得標者不
      得在臺灣地區販售此類物品，否則，此類物品即視同懲治走私條例第二條第一
      項之『管制物品』」之相關刑罰法源依據；證人劉新新（基隆關稅局之人員）
      、林燕山（基隆關稅局之人員）於原審調查時雖稱：海關人員處理類似標售或
      退運之事件，均係依據「海關變賣貨物及運輸工具處理程序」；又海關人員就
      業經沒入處分再對外標售之貨物可否直接在臺灣地區販售乙節，享有行政裁量
      權等語（詳原審九十二年三月二十四日訊問筆錄），然細稽卷附「海關變賣貨
      物及運輸工具處理程序」之規定，其僅係在規範海關處理貨物變賣、退運等事
      項之程序，至於哪一類貨物可以直接在臺灣地區銷售？哪一類貨物須退運出口
      ，而不得直接在臺灣地區銷售？凡此，前揭處理程序俱乏相關之具體規定；更
      何況，該處理程序在性質上，僅屬行政機關應遵守之內部規定耳，其與經立法
      機關制定通過後由總統公布，而得以產生對外拘束力之法律，自不可等同視之
      ；再者，國家為追求其行政之效率，在一定之範圍以內，固然享有行政上之裁
      量權限，惟此一行政裁量，仍然不得逾越法律容許之界限，尤其是涉及侵害人
      民權利之事項，更須有法律授權之依據，此即近代法治國家所倡言之「法律保
      留原則」。上開「限得標人於得標次日起兩個月內退運出口」之對人民權利行
      使之限制，既欠缺相關具體之法源依據，則此一記載，充其量僅得解釋為國家
      （出賣人）與人民（買受人）在締結私法上買賣契約時之特別約定，不論人民
      （買受人）有無依約履行，國家（出賣人）所得主張者，僅係私法上之契約權
      利，而不能因人民（買受人）違背其契約上義務，即擅自課人民以行政上之處
      罰，更遑論謹因人民（買受人）不履行於「得標次日起兩個月內退運出口」之
      義務，即在欠缺刑罰法律有效存在之情形下，貿然將人民依買賣契約所合法取
      得之買賣標的物（在本案，即為「系爭鞋類」），視同懲治走私條例第二條第
      一項所欲規範之「管制物品」。
    (4)綜上研析，「系爭鞋類」既已因公權力之作用（國家沒入），而失其「管制物
      品」之性質；而人民在標購得「系爭鞋類」之後，縱有違背於「得標次日起兩
      個月內退運出口」或「不得在臺灣地區販售」之要求，然在「罪刑法定主義」
      之原則之下，人民此一私法上契約義務違反之行為，斷不能在欠缺刑罰法律有
      效存在之情形下，率然將之等同於刑罰規範處罰之對象。從而，不論被告甲○
      ○係將「系爭鞋類」販售與告訴人公司，抑或證人宋智鴻，「系爭鞋類」既非
      懲治走私條例第三條第一項所規範之客體，本院即無科以被告甲○○銷售走私
      物品罪。
    (5)至於被告甲○○所稱確有將「系爭鞋類」運到香港出售，但因買家反悔，所以
      再運回一節，雖被告甲○○無法提出「系爭鞋類」自香港運回之相關證據，惟
      「系爭鞋類」確於八十九年七月間出口運到香港，此有出口報單一份附卷可證
      （詳偵查卷第一三三、一三四頁），顯見被告甲○○所辯：有將「系爭鞋類」
      運出口再運回一事，並非子虛，否則「系爭鞋類」要如何回到台灣？惟「系爭
      鞋類」如何運回，雖有疑義，但亦無證據證明係以非法之走私方法運回台灣，
      是尚難就「系爭鞋類運回台灣部分」科以被告走私罪，附此敘明。
Ｂ、被告被訴涉犯刑法第三百三十九條第二項之詐欺得利罪嫌之部分：
    (1)告訴人公司係因證人宋智鴻、李德昌未主動向其表示「系爭鞋類」不得直接在
      臺灣地區銷售，而誤以為「系爭鞋類」均屬合法進口之運動球鞋，始以每雙三
      百五十元之價格，購入「系爭鞋類」四千五百雙之事實，固據告訴人公司之代
      表人楊建發於原審調查時陳述詳實（詳原審九十二年二月十二日訊問筆錄）。
      惟告訴人公司係透過證人李德昌，以前述之價格，向證人宋智鴻購買得「系爭
      鞋類」之初，證人宋智鴻、李德昌均未向告訴人公司表示本案「系爭鞋類」之
      出賣人為被告甲○○，而非證人宋智鴻、李德昌本人；又被告甲○○自始至終
      ，均未曾出面與告訴人公司洽談本案「系爭鞋類」之買賣事宜等情節，業據告
      訴人公司之負責人楊建發於原審調查時到庭指陳綦翔，其指稱：李德昌為公司
      總經理，告訴我說找到一批運動鞋，李德昌告訴我貨主是宋智鴻，我確實沒有
      聽過被告甲○○，我的貨款是匯給宋智鴻的太太李雪琴及小姨子李雪芬，關於
      貨的事情也都是與宋智鴻聯繫，貨要出口，我找宋智鴻要海關標購的證明書，
      宋智鴻傳真沒有標得的日期，我向宋智鴻追查日期就出事了，我才知道貨主是
      被告，李德昌及宋智鴻都沒有跟我說東西不能在台灣販售等語（詳原審九十二
      年二月十二日訊問筆錄），並為證人宋智鴻、李德昌所不否認，由上情以觀，
      告訴人永揚公司代表人楊建發已證述本件買賣事宜洽商中從未曾見過被告甲○
      ○，永揚公司係向宋智鴻購買「系爭鞋類」等情，並有永揚公司匯款給證人宋
      智鴻所指定之李雪芬（宋智鴻小姨子）一百二十七萬五千元及李雪琴（宋智鴻
      妻子）三十萬元之匯款回條二紙附卷可證（詳偵查卷第六頁），顯見與永揚公
      司交易之對象確為宋智鴻無疑。
    (2)證人宋智鴻、李德昌於原審調查時，雖均到庭結稱：本案「系爭鞋類」之出賣
      人，係被告甲○○無誤；告訴人公司與被告甲○○因互不相識，從而本件買賣
      過程均係透過伊二人之居間仲介完成，基於居間仲介之慣例，居間仲介者通常
      不會介紹買、賣雙方相互認識以保障自己之權利；且被告甲○○確實未告知渠
      等「系爭鞋類」依約定不得在臺灣地區直接銷售之訊息，是以，渠等未將「系
      爭鞋類」不得在臺灣地區對外銷售之資訊轉知告訴人公司等語。
      然查：
      證人宋智鴻於原審調查時，固係陳稱：「這批鞋子（「系爭鞋類」）當初是
        甲○○告訴我她有一批從海外合法進口的鞋子，我當時不知道這批鞋子是他
        從海關標下來的，也不知道這批鞋子不能在國內販售，我告訴李德昌說：林
        小姐（被告甲○○）有一批從國外進口的鞋子想要找賣主」等語（詳見原審
        九十二年二月二十四日訊問筆錄）；惟證人李德昌於原審調查時，則係聲稱
        ：「宋智鴻告訴我說甲○○（被告）有一批亞瑟士的鞋子放在他（應係「她
        」之誤）的倉庫裡，他說貨是向海關標到的，本來不能在國內賣，但後來貨
        已經合法運出口又運回臺灣，所以不管國內、國外都可以賣」等語（詳見原
        審九十二年二月十二日訊問筆錄）。由上情以觀，證人宋智鴻、李德昌二人
        ，就證人宋智鴻於事發前究否知悉「系爭鞋類」為被告甲○○向海關標購而
        得乙節所為之陳述，顯然互為矛盾，而足以啟人疑竇。
      本案之「系爭鞋類」為被告甲○○於八十九年六月間，向基隆關稅局標購而
        得之事實，固被告所不否認，且據證人張銚鎰於偵查中證述明確。惟「系爭
        鞋類」雖係基隆關稅局於八十九年六月間對外公開召標，並經被告甲○○以
        最高標得標，然查，「系爭鞋類」於八十九年四月、五月間，亦各有經基隆
        關稅局對外公開召標（但無人得標或投標），並寄發當月標售貨物「看貨清
        單」與有意競投者之事實，業經證人劉新新（基隆關稅局人員）、林燕三（
        基隆關稅局人員）於原審調查時證述明確，且有基隆關稅局所製作之八十九
        年四月、五月之看貨清單（看貨本）在卷可按；而證人宋智鴻曾以商誌企業
        有限公司之名義，參加基隆關稅局於八十九年四月、五月之召標活動乙節，
        亦為證人宋智鴻所不否認，且有基隆關稅局八十九年四月二十日第四次標賣
        清單、八十九年五月二十五日第五次標賣清單在卷可憑；又八十九年四月、
        五月之看貨清單上，其中第「八九六００六組大陸鞋子」（即本案之「系爭
        鞋類」）之部分，均記載有「限得標人於得標次日起二個月內退運出口，並
        以基隆港輸出為原則，由本局派員押運監視裝船，一切手續及費用均由得標
        人自行負責，否則視同放棄」等語乙節，亦有上開看貨清單在卷可佐，並經
        原審當庭勘驗屬實，製有勘驗筆錄在卷可按。證人宋智鴻既曾參與基隆關稅
        局八十九年四月、五月之公開標售活動；「系爭鞋類」是否須於得標後兩個
        月內退運出口之情節，復已經明載於基隆關稅局八十九年四月、五月之看貨
        清單上，則證人宋智鴻稱其不知「系爭鞋類」為被告甲○○向海關標購而得
        ；又稱：不知「系爭鞋類」依約定不得在臺灣地區直接對外販賣云云，確實
        均與常情有悖，而難以令人採信。
      被告甲○○曾向證人宋智鴻表示：「系爭鞋類」一定要出口到國外，不能在
        臺灣地區直接銷售等語之情節，迭據被告甲○○陳述在卷，並經證人賴春蓮
        於原審調查時證述明確，證人賴春蓮與被告甲○○間，雖具有僱傭關係，然
        查，被告甲○○曾委託證人施志仲為其就「系爭鞋類」在國外尋找買主，且
        亦曾向證人施志仲明白表示「系爭鞋類」依約定不可以在臺灣地區直接銷售
        等語，嗣因證人施志仲與國外客戶久未聯絡，渠等本次交易始未能如期完成
        等事實，業據證人施志仲於原審調查時結證屬實。由上情勾稽以觀，被告甲
        ○○既未曾對證人施志仲有任何之隱暪，則其何來獨對證人宋智鴻隱匿「系
        爭鞋類」依約定不得在臺灣地區銷售之訊息之理？其由此可見，證人賴春蓮
        所為證述之內容，應非迴護被告甲○○之詞，且較之證人宋智鴻所陳述之內
        容，更為可採。
      相對於出賣人被告甲○○之買受人，為證人宋智鴻，而非告訴人公司之事實
        ，迭據被告甲○○陳述在卷，並經證人杜皆興於原審調查時證述明確；參酌
        告訴人公司於購買「系爭鞋類」之過程中，既不知被告甲○○其人，亦不知
        證人宋智鴻、李德昌所稱「居間」或「介紹」之情節；此外，告訴人公司由
        始至終，均認為相對於其自己（買受人）之出賣人，應係證人宋智鴻，而非
        被告甲○○等節，亦據告訴人公司代表人楊建發於原審調查時陳述明確；再
        者，告訴人公司曾依據證人宋智鴻之指示，將本案「系爭鞋類」之買賣價款
        拆成二筆（三十萬元；一百二十七萬五千元），分別於八十九年七月二十八
        日匯入案外人李雪琴即證人宋智鴻之妻之銀行帳戶，於八十九年七月二十九
        日匯入案外人李雪芬即證人宋智鴻之小姨子之帳戶等事實，亦有匯款回條聯
        在卷可按；至證人李德昌則更曾於八十九年十月二十五日出具證明書，載明
        ：「本人即向公司（即告訴人公司）建議宋智鴻有一批大中企業社向海關合
        法取得之亞瑟士運動鞋．．．，公司即以每雙三百五十元向宋智鴻購買本批
        亞瑟士運動鞋共計四千五百雙．．．」等語，此亦為證人李德昌所不否認，
        並有前揭證明書在卷可稽。由上情相互勾稽以觀，被告甲○○陳稱本案相對
        於買受人告訴人公司之出賣人應係證人宋智鴻，與伊無關乙節，確屬可信，
        倘相對於買受人告訴人公司之出賣人，並非被告甲○○，則被告甲○○又何
        來對告訴人公司施用詐術，與告訴人公司締結買賣契約，並進而使告訴人公
        司交付財物之行為之可能？
      況若證人宋智鴻、李德昌是居間仲介，則買賣雙方豈有不知實際出賣人及買
        受人為何人之理？亦豈有收受價金之權利？綜上研析，告訴人公司代表人楊
        建發所陳述之情節，既尚不足為被告甲○○對告訴人公司詐欺之論據；證人
        宋智鴻、李德昌所為對被告甲○○不利之證述，有前述之瑕疵，且與居間仲
        介之性質有違，而不足以為被告有罪之推認；至卷附之其他事證，則不足以
        為本院認定被告甲○○曾對告訴人公司施以詐術之證據。
五、原審以不能證明被告有違反懲治走私條例第三條第一項之銷售走私物品及刑法第
    三百三十九條第二項之詐欺得利罪，而為無罪判決之諭知，其認事用法，並無不
    當，公訴人以被告未能說明如何運回為由提起上訴，疏未考量被告未能說明如何
    運回，並非當然犯罪，從而公訴人之上訴，為無理由，應以駁回。
據上論斷，應依刑事訴訟法第三百六十八條，判決如主文。
本案經檢察官吳國南到庭執行職務。
中      華      民      國    九十二    年      九      月     十二     日
                              臺灣高等法院刑事第十八庭
                                  審判長法  官  吳      敦
                                        法  官  吳  明  峰
                                        法  官  劉  慧  芬
右正本證明與原本無異。
檢察官如不服本判決，應於收受送達後十日內向本院提出上訴書狀，其未敘述上訴之
理由者並得於提起上訴後十日內向本院補提理由書（均須按他造當事人之人數附繕本
）。
                                        書記官  鎖  瑞  嶺
中      華      民      國    九十二    年      九      月     十二     日


司法院資訊處製作；財團法人民間司法改革基金會備份。
